【裁判字號】    98,訴,906
【裁判日期】    990226
【裁判案由】    塗銷所有權登記等
【裁判全文】
臺灣臺北地方法院民事判決               98年度訴字第906號
原      告  壬○○
訴訟代理人  辛○○
            林明正律師
複  代理人  子○○
            林育生律師
被      告  甲○○
            庚○○
            戊○○
            丁○○
兼  上一人
法定代理人  乙○○
上四人共同
訴訟代理人  丙○○
上列當事人間塗銷所有權登記等事件，本院於99年2月22日言詞
辯論終結，判決如下：
    主      文
被告甲○○應將坐落臺北市○○區○○段三小段一五六六建號即
門牌號碼為臺北市○○路五百七十八巷八弄六號二樓之建物、應
有部分二分之一，經臺北市松山地政事務所於民國九十七年五月
二日以買賣為登記原因所為之所有權移轉登記予以塗銷。
訴訟費用由被告甲○○負擔。
    事實及理由
壹、程序方面：
    按訴狀送達後，原告不得將原訴變更或追加他訴。但擴張或
    減縮應受判決事項之聲明者，不在此限，民事訴訟法第255
    條第1項第3款定有明文。查原告起訴時備位聲明請求：被告
    乙○○、庚○○、戊○○、丁○○應給付原告新臺幣（下同
    ）775,527元，及自民國97年11月24日起至清償日止，按年
    息5%計算之利息；嗣於訴訟中將其備位聲明變更為：被告乙○○、庚○○、戊○○、丁○○應分別給付原告583,999元
    ，及自97年11月24日起至清償日止，按年息5%計算之利息。
    核其性質係擴張應受判決事項之聲明，按諸上揭規定，自應
    予准許，合先敘明。
貳、實體方面：
一、原告起訴主張：
  (一)緣坐落臺北市○○段○○段555地號土地係原告所有，其上臺
    北市○○區○○段3小段1566建號即門牌號碼臺北市○○區
    ○○路578巷8弄6號2樓（下稱系爭房屋）係原告與建商等合
    建而受分配所有，並以借名登記之方式由原告之二名女兒即
    訴外人馬麗華、馬麗玉共同登記為所有權人，應有部分各2
    分之1，嗣訴外人馬麗玉於95年10月24日死亡，遂由馬麗玉
    之繼承人即被告乙○○、庚○○、戊○○、丁○○（下稱被
    告乙○○等4人）繼承各取得系爭房屋應有部分8分之1。原
    告因女兒馬麗玉死亡認為已無繼續借名登記之必要，遂終止
    借名登記契約，起訴請求被告乙○○等4人將繼承之應有部
    分返還原告，業經本院以96年度訴字第1353號判決原告勝訴
    在案，被告乙○○等4人不服，提起上訴，嗣經臺灣高等法
    院以97年度上易字第513號判決駁回被告上訴，該案並於97
    年11月24日確定在案（下稱前案訴訟）。詎被告乙○○等4
    人在一審判決敗訴後，二審上訴期間，竟於97年4月18日將
    其登記所有系爭房屋之應有部分2分之1全部以買賣方式移轉
    登記予被告甲○○，致原告於前案勝訴確定後竟無法執行，
    始察覺此事。被告乙○○等4人顯係為脫產而故意與被告甲○○進行之通謀虛偽買賣，該買賣行為自屬無效，依法被告
    甲○○自應將系爭房屋所有權應有部分2分之1移轉登記塗銷
    ，又此係專為保存債務人之權利，原告自得依民法第242條
    、第243條以自己之名義，代位被告乙○○等4人行使權利。
    若認原告先位聲明部分為無理由，被告乙○○等4人業將系
    爭房屋應有部分2分之1移轉登記予被告甲○○，其等依前案
    判決所應負之移轉系爭房屋應有部分2分之1登記予原告之義
    務，即陷於給付不能，且可歸責於被告乙○○等4人，其等
    應對原告負損害賠償責任。又系爭房屋應有部分2分之1之價
    格依巨秉不動產估價師聯合事務所鑑定報告（下稱系爭鑑定
    報告）為2,335,997元，被告乙○○等4人應各賠償原告583,
    999元（計算式：2,335,997÷4＝583,999），又前案係於97
    年11月24日判決確定，則原告得自該日起請求被告乙○○等
    4人按年利率5%計算之利息。
  (二)系爭房屋應有部分2分之1之買賣行為為通謀虛偽意思表示：
    被告乙○○等4人與被告甲○○間之買賣行為（原告之意含
    以買賣為原因之移轉登記物權行為）反於常態，顯係被告乙○○等為脫產而故意與被告甲○○所進行之通謀虛偽意思表
    示。蓋系爭房屋自原告買受至今均為原告單獨占有居住中，
    被告乙○○等4人從未占有使用過，被告甲○○買受房屋竟
    不曾前來看過買賣標的之房屋，亦未查明該房屋之實際占有
    使用狀態，且移轉過戶至今超過半年，從未要求交付系爭房
    屋，顯與常情不合。系爭房屋之土地所有權為原告所有，被
    告乙○○等4人合計僅取得房屋所有權應有部分2分之1，正
    常房屋買受人絕不會購買僅有房屋2分之1應有部分，且完全
    無土地持分之房屋。被告乙○○等4人繼承之持分依財政部
    國稅局於95年11月2日核發之遺產稅免稅證明書記載，核定
    價值為533,400元，但被告乙○○等4人於97年4月間移轉登
    記予被告甲○○時，竟以263,500元作為移轉價格，明顯過
    低。
  (三)被告甲○○未舉證證明已交付馬麗玉80萬元之事實：
    原告為馬麗玉之父，知女莫若父，馬麗玉平時省吃儉用，小
    康之家，不可能向他人借錢。被告自承與馬麗玉僅一面之緣
    ，馬麗玉何等神通廣大，一面之緣就能借得80萬元。80萬並
    非小數目，被告自稱是以投資房地產為本業之商人，專業房
    地產投資人，借錢給一面之緣人，卻未書立任何字據，未設
    定任何擔保物權，均不符經驗法則，有違常理。又被告甲○○對於伊與馬麗玉間之關係，忽謂借貸忽謂買賣，前後數變
    ，而對於80萬元給付之原因，起初謂馬麗玉向伊調借130萬
    元，伊最初不肯，後來允以給付80萬現金，後則稱80萬元為
    買賣房屋之定金，而買賣與借貸法律關係截然不同，一般人
    均可分辨，尤以其中涉及不動產，被告甲○○自稱本業為不
    動產投資、處分，自然清楚期間差別，豈有可能買賣或借貸
    混淆不清，足見所述不實。
  (四)原告與被告乙○○等4人間並無原告給付300萬元予被告乙○○等4人，被告乙○○等4人即將系爭房屋所有權應有部分2
    分之1移轉予原告之協議：
    原告與被告乙○○等4人，從未有由原告給付300萬元，被告
    乙○○等4人即將系爭房屋所有權應有部分2分之1移轉予原
    告之協議，被告乙○○等4人提出證6之前案言詞辯論譯文，
    該譯文中原告訴訟代理人係表示：「當時雙方有個協議300
    萬，要給他的對象，那跟庭上報告，並不是這麼一回事，是
    當時乙○○向我們當事人開口500萬元，500萬元怎麼給呢，
    其中100萬元給另外一個，…，給馬麗華100萬，給他小妹馬
    麗美100萬，300萬元要給乙○○，這當然我們不可以接受，
    所以300萬是他喊出來的價格，不是我們開出來的價格」等
    語，足見雙方並無此協議，該抗辯純係被告乙○○等4人斷
    章取義，臨頌杜撰。
  (六)爰依民法第113條、第179條、第242條、第767條規定，先位
    聲明：被告甲○○應將系爭房屋所有權應有部分2分之1登記
    塗銷。依民法第226條規定，備位聲明請求：被告乙○○等4
    人應分別給付原告583,999元，及自97年11月24日起至清償
    日止，按年息5%計算之利息。
二、被告甲○○則以：
  (一)95年10月初，馬麗玉告訴被告甲○○渠為系爭房屋的所有權
    人，該房屋坐落之土地則因當時過戶之土地增值稅負擔龐大
    ，原告並未將土地應有部分一併過戶予渠，惟屆時渠父親即
    原告會移轉該土地權利予被告甲○○或給付被告甲○○相當
    之利潤，希望以系爭房屋應有部分2分向被告甲○○借款130
    萬元，亦即馬麗玉是要將系爭房屋應有部分2分之1及其坐落
    之土地出賣予被告甲○○，只有在原告不同意移轉前述土地
    應有部分之情形下，被告甲○○交付予馬麗玉之金錢，始變
    為借款，故當時被告甲○○乃先交付現金80萬元，因馬麗玉
    95年10月24日即死亡，後被告甲○○又給付18萬5千多元的
    喪葬費用。
  (二)移轉系爭房屋之所有權並非通謀虛偽意思表示：
    被告乙○○等4人移轉系爭房屋應有部分2分之1予伊，僅係
    履行馬麗玉遺留之債務，並非與伊為買賣行為。而馬麗玉與
    伊締結「借貸與買賣之併存契約」時，馬麗玉為系爭房屋應
    有部分2分之1之所有權人，被告乙○○等4人移轉系爭建物2
    分之1予伊時，亦為所有權人，被告甲○○基於契約及信賴
    登記而取得所有權，何來通謀虛偽之情形。且被告甲○○之
    本業為動產及不動產之投資、處分，故買受系爭房屋非為自
    住，因伊與馬麗玉間之系爭房屋買賣案件，涉及馬麗玉、馬
    麗玉之父親、馬麗玉之丈夫即被告乙○○間的家庭爭議，被
    告甲○○才會想等到他們達成共識後，再行使權利。
  (三)系爭鑑定報告不具公信力：
    系爭房屋應有部分2分之1市價僅值約130萬元。系爭鑑定報
    告以「比較法」及「收益法」為系爭鑑定報告之論理基礎，
    而原告就系爭房屋所坐落之土地有應有部分萬分之1433之權
    利，換算系爭房屋所占土地為27.91坪，然鑑定人卻僅以原
    告所有前揭土地應有部分萬分之634即12.348坪，予以房地
    結合估價，且租金行情因建物所在的位置、屬於高樓層或低
    樓層、面臨馬路之寬窄、內部裝潢之優劣，而有相當之差異
    ，但系爭鑑定報告因原告未提供租金部分之資料，故係以未
    完備之資料，根據經驗予以判斷，顯不具公信力。況採行比
    較法之標的，應以同質性相同之標的為之，才不致於失真，
    但系爭房屋位於巷、弄內，且僅為5、6層樓建物，惟系爭鑑
    定報告所舉例比較之標的，其最低也有9層樓，且面臨之馬
    路均有l2米以上，兩者並無同質性，似乎不可相提並論，且
    系爭房屋應有部分2分之1即24.53坪，若換算成建築成本，
    再除以折舊率，80年時之建築成本，1坪約175,000元。故若
    依系爭鑑定報告之鑑價換算，系爭房屋位於北安路的巷內，
    卻是依信義計畫區高級豪宅之建築成本，營建6樓之公寓，
    而系爭鑑定報告因有上述之缺失，已無法其正顯示系爭房屋
    之價值。系爭房屋之價值，應以臺北市建管處於核發建築執
    照時，於建照中明示之建築成本乘以折舊為計算。
  (四)答辯聲明：原告之訴駁回。
三、被告乙○○等4人則以：
  (一)前案判決有適用法規不當、判決不備理由及理由矛盾之違法
    ，且被告乙○○等4人於本件所提抗辯之事實，前案訴訟未
    列入爭點，且就足以影響判決結果之事項，或未經兩造為充
    分之攻擊、防禦，因此，前案確定判決之爭點效不存在，被
    告乙○○等4人即非不得再為主張。
  (二)移轉系爭房屋之所有權並非通謀虛偽意思表示：
    被告乙○○等四人移轉系爭房屋予被告甲○○，僅係履行債
    務，而本件債務，原告及其家人亦為知悉，但原告及其家人
    卻詐騙被告乙○○等4人先辦繼承登記，再以不存在之「借
    名登記」，請求移轉系爭房屋應有部分2分之1，顯係故意不
    法侵害被告乙○○等4人之拋棄繼承權，原告再以臨訟編纂
    的借名登記契約關係，使馬麗玉之債務由被告乙○○等4人
    負擔，渠權利則由原告取得，被告乙○○等4人得依以上事
    實依民法第184條請求原告損害賠償。又本案應是馬麗玉姐
    妹以其信用向銀行貸款600萬元，兩姐妹再將該600萬元借給
    原告買房子，故本案應為「借名登記」及「借貸契約」或「
    委託貸款契約」之混合契約，因此，原告應將600萬之2分之
    1即300萬元返還馬麗玉之繼承人。
  (三)被告乙○○等4人得以原告未履行協議之理由拒絕移轉系爭
    房屋所有權應有部份1/2：
    縱使兩造間有借名登記契約存在，類推適用民法委任之相關
    規定，原告雖有請求移轉系爭房屋所有權應有部分2分之1之
    權利，但被告乙○○等4人與原告間就委任報酬300萬元取得
    協議，在原告未給付300萬元前，被告乙○○等4人得行使同
    時履行抗辯及不安抗辯。
  (四)答辯聲明：原告之訴駁回。
四、兩造不爭執事項：
  (一)原告與馬麗玉是父女關係，馬麗玉與馬麗華是姊妹關係，被
    告乙○○是馬麗玉之配偶，被告庚○○、戊○○、丁○○是
    馬麗玉之子女。並有戶籍謄本在卷可稽（見本院卷第49、50
    頁）。
  (二)坐落臺北市○○段○○段555地號土地係原告所有，其上之系
    爭房屋係原告與建商等合建而受分配所有，並以馬麗華、馬
    麗玉之名義登記所有權應有部分各2分之1。馬麗玉於95年10
    月24日死亡，系爭房屋應有部分2分之1由被告乙○○等4人
    繼承。嗣原告於95年12月5日主張系爭房屋為其所有，乃其
    借名登記予馬麗玉，基於借名登記契約之法律關係及民法第
    767條規定，起訴請求被告乙○○等4人移轉系爭房屋所有權
    應有部分2分之1登記予原告，經本院於97年3月17日以96年
    度訴字第1353號判決原告勝訴，被告乙○○等4人不服提起
    上訴，嗣經臺灣高等法院於97年10月28日以97年度上易字第
    513號判決駁回上訴，並於97年11月24日確定。此有前述本
    院及臺灣高等法院判決及確定證明書可考（見本院卷第4至
    11頁）。
  (二)被告乙○○等4人於97年5月2日將系爭房屋應有部分2分之1
    以買賣為原因，移轉登記予被告甲○○。有建物登記謄本、
    土地登記申請書及建物買賣所有權移轉契約書可證（見本院
    卷第12至16、52頁）。
五、得心證理由
  (一)被告乙○○等4人、被告甲○○是否為前案確定判決之既判
    力或爭點效之效力所及？
  1.按「除別有規定外，確定之終局判決就經裁判之訴訟標的，
    有既判力。」、「確定判決，除當事人外，對於訴訟繫屬後
    為當事人之繼受人者，及為當事人或其繼受人占有請求之標
    的物者，亦有效力。」、「對於為他人而為原告或被告者之
    確定判決，對於該他人亦有效力。」，民事訴訟法第400條
    第1項、第401條第1項、第2項定有明文。次按，訴訟標的之
    法律關係，於確定之終局判決中經裁判者，當事人之一造以
    該確定判決之結果為基礎，於新訴訟用作攻擊防禦方法時，
    他造應受其既判力之拘束，不得以該確定判決言詞辯論終結
    前，所提出或得提出而未提出之其他攻擊防禦方法為與該確
    定判決意旨相反之主張，亦即所謂既判力不僅關於其言詞辯
    論終結前所提出之攻擊防禦方法有之，即其當時得提出而未
    提出之攻擊防禦方法亦有之，有最高法院42年台上字第1306
    號、51年台上字第665號判例要旨可資參照。再按，「民事
    訴訟法第401條第1項所謂繼受人，依本院33年上字第1567號
    判例意旨，包括因法律行為而受讓訴訟標的之特定繼承人在
    內。而所謂訴訟標的，係指為確定私權所主張或不認之法律
    關係，欲法院對之加以裁判者而言。至法律關係，乃法律所
    定為權利主體之人，對於人或物所生之權利義務關係。惟所
    謂對人之關係與所謂對物之關係，則異其性質。前者係指依
    實體法規定為權利主體之人，得請求特定人為特定行為之權
    利義務關係，此種權利義務關係僅存在於特定之債權人與債
    務人之間，倘以此項對人之關係為訴訟標的，必繼受該法律
    關係中之權利或義務人始足當之，同法第254條第1項亦指此
    項特定繼受人而言。後者則指依實體法規定為權利主體之人
    ，基於物權，對於某物得行使之權利關係而言，此種權利關
    係，具有對世效力與直接支配物之效力，如離標的物，其權
    利失所依據，倘以此項對物之關係為訴訟標的時，其所謂繼
    受人凡受讓標的物之人，均包括在內。」，亦有最高法院61
    年台再字第186號判例意旨可資參照。
  2.查原告於前案訴訟中主張系爭房屋為其所有，但其中應有部
    分2分之1借名登記予馬麗玉，因馬麗玉於95年10月24日死亡
    ，乃終止該借名登記契約，爰依終止無名的借名登記契約後
    返還請求權及所有物返還請求權，聲明請求被告乙○○等4
    人移轉系爭房屋所有權應有部分2分之1登記予原告，經本院
    於97年3月17日以96年度訴字第1353號判決「被告乙○○、
    庚○○、戊○○、丁○○應將門牌號碼臺北市○○區○○路
    578巷8弄6號2樓，權利範圍各8分之1之房屋不動產所有權移
    轉登記予原告。」，被告乙○○等4人不服提起上訴，嗣經
    臺灣高等法院於97年10月28日以97年度上易字第513號判決
    駁回上訴，並於97年11月24日確定之事實，有前述本院及臺
    灣高等法院判決及確定證明書可考（見本院卷第4至11頁）
    。準此，揆諸前揭民事訴訟法規定及判例意旨，前案確定判
    決所裁判之訴訟標的即法律關係為原告終止其與馬麗玉間無
    名的借名登記契約後返還請求權及其就系爭房屋應有部分2
    分之1之所有物返還請求權，又原告於前案判決所引為訴訟
    標的之其對系爭房屋應有部分2分之1之所有物返還請求權，
    乃法律所定為權利主體之人，對物所生之權利義務關係，亦
    即依實體法規定為權利主體之人，基於物權，對於某物得行
    使之權利關係而言，此種權利關係，具有對世效力與直接支
    配物之效力，如離標的物，其權利失所依據，倘以此項對物
    之關係為訴訟標的時，其所謂繼受人凡受讓標的物之人，均
    包括在內，因此被告甲○○既是於前案訴訟中取得系爭房屋
    所有權應有部分2分之1之登記所有權人，乃受讓系爭房屋應
    有部分2分之1標的物之人，就該判決所裁判之所有物返還請
    求權法律關係，為該判決之既判力效力所及。申言之，被告
    乙○○等4人為前案確定判決之當事人，自為前案確定判決
    之既判力所及，至於被告甲○○就前案確定判決之訴訟標的
    即原告基於對系爭房屋所有權依民法第767條規定所為請求
    之法律關係，為該確定判決之既判力所及，因此，被告乙○○等4人就該判決之訴訟標的法律關係即原告有終止其與馬
    麗玉間無名的系爭房屋借名登記契約後返還請求權及原告有
    就系爭房屋應有部分2分之1之所有物返還請求權，被告甲○○就該判決之訴訟標的法律關係即原告有就系爭房屋應有部
    分2分之1之所有物返還請求權，在原告於新訴訟即本件訴訟
    用作攻擊防禦方法時，被告乙○○等4人、甲○○應受其既
    判力之拘束，不得以該確定判決言詞辯論終結前，所提出或
    得提出而未提出之其他攻擊防禦方法為與該確定判決意旨相
    反之主張。
  (二)原告與被告乙○○等4人是否達成由原告給付300萬元，被告
    即將系爭房屋所有權應有部分2分之1移轉予原告之協議？
    查被告辯稱：被告乙○○等4人與原告達成由原告給付300萬
    元，被告被告乙○○等4人即將系爭房屋所有權應有部分2分
    之1移轉予原告之協議，以及馬麗玉、馬麗華姐妹以其信用
    向銀行貸款600萬元，2姐妹再將該600萬元借給原告買房子
    ，原告應將600萬之一半即300萬元返還馬麗玉之繼承人被告
    乙○○等4人云云，惟查，被告乙○○等4人所舉前案判決之
    言詞辯論筆錄中原告訴訟代理人之陳述（見本院卷第127頁
    ），明確提及原告並無同意給付被告乙○○等4人3百萬元，
    且證人即馬麗玉之母癸○○○○麗玉之弟辛○○均於本院具
    結證稱：當時是乙○○提議要3百萬元，但原告沒有同意等
    語（見本院卷第189、190頁），可見原告與被告乙○○間並
    無達成所謂300萬元之協議，且證人即被告乙○○之母己○○○○院具結證稱：「原告打電話到家裡找乙○○去原告家
    裡，要講房子的事情，說要3百萬元買回去，後來談不好，
    原告的太太還去公園說要給我們3百萬元本票，我們還不要
    。」（見本院卷第187頁），益徵原告與被告乙○○並無達
    成所謂300萬元之協議，又原告主張系爭房屋之貸款係其自
    己所繳納，而被告並未舉證證明馬麗玉、馬麗華姐妹有以信
    用向銀行貸款600萬元，2姐妹再將該600萬元借給原告買房
    子之事實，被告前揭所辯，自難採信。
  (三)被告甲○○與乙○○等4人間就系爭房屋所有權應有部分2分
    之1之買賣及移轉所有權登記是否為通謀虛偽意思表示而無
    效？
    被告辯稱：馬麗玉於生前向被告甲○○借款130萬元，馬麗
    玉同意將系爭房屋所有權應有部分2分之1出賣予被告甲○○
    ，以抵償該筆借款云云。惟查：
  1.被告甲○○自承：95年10月初，馬麗玉以屆時原告會移轉系
    爭房屋所坐落之土地權利予伊，希望以系爭房屋應有部分2
    分之1向被告甲○○借款130萬元，亦即馬麗玉是要將系爭房
    屋應有部分2分之1及其坐落之土地出賣予被告甲○○，只有
    在原告不同意移轉前述土地應有部分之情形下，被告甲○○
    交付予馬麗玉之金錢，始變為借款等語（見本院卷第65頁背
    面、152頁、240頁背面），而原告顯然不同意將前述土地贈
    與或移轉登記予馬麗玉，因此，依據被告甲○○前揭所述，
    馬麗玉與被告甲○○間即確定為消費借貸關係，而非系爭房
    屋應有部分2分之1之買賣契約關係，準此，被告乙○○等4
    人即無為履行馬麗玉與被告甲○○間買賣契約而移轉系爭房
    屋應有部分2分之1與被告甲○○之餘地，因此，被告乙○○
    等4人於97年5月2日以買賣為原因，將系爭房屋應有部分2分
    之1移轉登記予被告甲○○，即屬通謀須為意思表示無疑。
  2.被告辯稱被告乙○○等4人以出售系爭房屋所有權應有部分2
    分之1之方式抵償馬麗玉對被告甲○○之欠款130萬元云云，
    查被告甲○○自承：因伊跟馬麗玉當初口頭上合意借款130
    萬，到目前給了98萬5000元，其中80萬元是以現金交付馬麗
    玉，185,000元是喪葬費，伊是拿給被告乙○○，其他差額
    部分沒有要給了（見本院卷第240頁），然80萬元以現金交
    付，實非交易常態，被告復未能舉證以實其說，已難採信，
    又若當初借款金額是130萬元，被告甲○○僅交付98萬5000
    元，被告林森等4人竟未要求被告甲○○補足借款金額，即
    將系爭房屋所有權應有部分2分之1移轉登記與被告甲○○以
    抵償130萬之借款債務，亦與常情有違。再者，被告甲○○
    提出收據（見本院卷第89至91頁）以證明其有交付款項以之
    附馬麗玉之喪葬費之事實，然細譯該等收據，其中關於喪葬
    費部分是155,200元，醫藥部分是48,084元，總計203,284元
    ，均與被告所稱之185,000元不符，因此，被告稱甲○○有
    交付馬麗玉之喪葬費予乙○○之事實，亦難採信。據上所陳
    ，尚難認馬麗玉與被告甲○○間有130萬之之借款債權存在
    ，自無以移轉系爭房屋所有權應有部分2分之1與被告甲○○
    抵債之必要，故被告乙○○等4人以買賣為原因，移轉系爭
    房屋所有權應有部分2分之1之方式與被告甲○○，以抵償馬
    麗玉對被告甲○○之欠款130萬元云云，亦屬虛偽不實，而
    屬通謀須為意思表示。
  (四)被告甲○○是否為信賴被告乙○○等4人就系爭房屋所有權
    應有部分2分之1繼承登記之善意第三人？
    查被告甲○○自承於在97年4月間前案訴訟尚在進行中即知
    悉原告起訴請求被告乙○○等4人移轉登記系爭房屋所有權
    應有部分2分之1（見本院卷第201頁），而被告間又是於前
    案第一審判決97年3月17日被告乙○○等4人敗訴後，第二審
    判決前之97年5月2日，辦理系爭房屋所有權應有部分2分之1
    移轉登記，堪認被告甲○○於辦理前開移轉登記時，已知悉
    被告乙○○等4人經判決需返還系爭房屋所有權應有部分2分
    之1予原告，亦即，被告乙○○等4人無處分系爭房屋所有權
    應有部分2分之1之權限，何況被告間就系爭房屋所有權應有
    部分2分之1之買賣及移轉登記行為，是通謀虛偽意思表示，
    已詳如前述，因此，尚難認被告甲○○是信賴被告乙○○等
    4人就系爭房屋所有權應有部分2分之1繼承登記之善意第三
    人。
  (五)綜上所述，依前案確定判決，原告有請求被告乙○○等4人
    移轉系爭房屋所有權應有部分2分之1登記之權利，原告為系
    爭房屋所有權應有部分2分之1之所有人，且被告間就系爭房
    屋所有權應有部分2分之1之買賣及移轉登記行為是通謀虛偽
    意思表示為無效，被告甲○○亦非信賴登記之善意第三人，
    自得請求被告甲○○塗銷前述所有權移轉登記。
六、從而，原告依民法第113條、第242條、第179條、第767條、
    第226條規定，先位請求被告甲○○應將系爭房屋應有部分2
    分之1，經臺北市松山地政事務所於97年5月2日以買賣為登
    記原因所為之所有權移轉登記予以塗銷，為有理由，應予准
    許。又原告先位之訴既有理由，應予准許，其備位之訴即無
    庸再予審酌，併此敘明。
七、本件事證已臻明確，兩造其餘攻擊防禦方法及所提證據，核
    爰不另一一論述，併予敘明。
八、結論：本件原告之訴為有理由，依民事訴訟法第78條，判決
    如主文。
中    華    民    國    99    年    2    月    26     日
                  民事第一庭    法  官  賴秀蘭
以上正本係照原本作成
如對本判決上訴，須於判決送達後20日內向本院提出上訴狀
中    華    民    國    99    年    2    月    26     日
                                書記官  李佩芳

司法院資訊處製作；財團法人民間司法改革基金會備份。
